臺灣板橋地方法院民事裁定　　　　　 100年度消債聲字第65號
聲　請　人
即　債務人　吳嘉民
代　理　人　許培寬律師
相　對　人
即　債權人　華南商業銀行股份有限公司
法定代理人　王濬智
代　理　人　黃家洋
上列當事人因消費者債務清理事件聲請免責，本院裁定如下：
    主  文
債務人吳嘉民應予免責。
    理  由
一、按法院為終止或終結清算程序之裁定確定後，除別有規定外
    ，應以裁定免除債務人之債務，消費者債務清理條例第132
    條定有明文。又法院裁定開始清算程序後，債務人有薪資、
    執行業務所得或其他固定收入，而普通債權人之分配總額低
    於債務人聲請清算前2 年間，可處分所得扣除自己及依法應
    受其扶養者所必要生活費用之數額者，法院應為不免責之裁
    定，但債務人證明經普通債權人全體同意者，不在此限，復
    為同條例第133 條所明定。另債務人有下列各款情形之一者
    ，法院應為不免責之裁定，但債務人證明經普通債權人全體
    同意者，不在此限：（一）於七年內曾依破產法或本條例規
    定受免責；（二）隱匿、毀損應屬清算財團之財產，或為其
    他不利於債權人之處分；（三）捏造債務或承認不真實之債
    務；（四）因浪費、賭博或其他投機行為，致財產顯然減少
    或負擔過重之債務，而生開始清算之原因；（五）於清算聲
    請前1 年內，已有清算之原因，而隱瞞其事實，使他人與之
    為交易致生損害；（六）明知已有清算原因之事實，非基於
    本人之義務，而以特別利於債權人中之一人或數人為目的，
    提供擔保或消滅債務；（七）隱匿、毀棄、偽造或變造帳簿
    或其他會計文件之全部或一部，致其財產之狀況不真確；（
    八）故意於財產及收入狀況說明書為不實之記載，或有其他
    故意違反本條例所定義務之行為，亦為同條例第134 條所明
    定。
二、本件聲請人即債務人吳嘉民聲請消費者債務清理事件，前經
    本院於民國99年5 月31日裁定開始清算程序，並經本院民事
    執行處司法事務官於100 年1 月27日以聲請人之財產顯然不
    敷清償財團費用、財團債務，有99年度司執消債清字第78號
    裁定附卷可稽，故終止清算程序確定，合先敘明。嗣經本院
    通知全體無擔保債權人表示意見結果，債權人華南商業銀行
    股份有限公司（下稱華南銀行）表示反對債務人免責，並以
    債務人雖據資料顯示目前疑因罹病無工作，惟依消費者債務
    清理條例之立法意旨，縱無工作能力者，若有與消費者債務
    清理條例第134 條核屬相當之情事，不能即予免責，審究本
    案債務人於本行現金卡借款情形，其自94年2 月4 日借款之
    初至3 月7 日僅1 個月期間就將現金卡貸款借至滿額新臺幣
    （下同）50,000元，僅約3 個月左右，未幾於94年6 月23日
    又向本行申請調整借款額度至120,000 元，並隨即於94年6
    月24日至7 月15日不到1 個月就又將借款額度幾乎全數領罄
    ，闊舉債務本金已達119,981 元（近滿額120,000 元），其
    後亦僅慣以低額還款，並持續猶有再借款，以致欠款本金始
    終維持在近滿額而少有減少，終自95年6 月15日起喪失債信
    （當時猶欠借款本金117,939 元），衡酌前情可知，縱債務
    人自陳為罹病醫療費所必須，但其為一己之私，於借款當時
    已知難予返還，雖借款而不思返還能力，已屬事涉詐害銀行
    之債權，縱其借款無奢侈浪費之情，亦屬投機負擔債務之行
    為等語。惟查：
  (一)聲請人並無違反消費者債務清理條例第133 條規定之情形：
    聲請人於97年12月經醫院檢查確定罹患鼻咽癌，並於接受放
    射線治療及化學治療後不宜工作，有國立臺灣大學醫學院附
    設醫院診斷證明書、亞東紀念醫院診斷證明書等影本在卷可
    參（見本院99年度消債清字第64號卷第14至15頁），而聲請
    人自94年8 月起每月領取兒少扶助1,400 元，98年4 月後調
    整為每月低收入戶兒童補助2,200 元，而99年2 月起復經政
    府核定每月發給低收入戶補助5,000 元，及自98年12月31日
    起核定每月發給租金補助3,600 元，另慈濟功德會自100 年
    1 月起發給補助款每月5,000 元，有郵局存摺封面及內頁、
    低收入戶福利一覽表、臺北縣政府98年12月2 日北府城企字
    第0981028459號函、98年度住宅補貼租金補貼合格通知單等
    影本附卷可稽（見本院99年度消債清字第64號卷第53至57頁
    、99年度司執消債清字第78號卷補證18至20號、本院卷第33
    至34頁），故聲請人迄今每月社會補助所得為15,800元（計
    算式：2,200＋5,000＋3,600＋5,000＝15,800），然聲請人
    於99年3 月24日聲請清算前2 年，並無其他薪資或執行業務
    所得，更無應屬於清算財團之財產，有財政部臺灣省北區國
    稅局97至98年度綜合所得稅各類所得資料清單、勞工保險被
    保險人投保資料表等件附卷可稽（見本院卷第27至28頁、本
    院99年度消債清字第64號卷第78至79頁），則聲請人於法院
    裁定開始清算程序後，現雖有上揭每月15,800元社會補助之
    固定收入，惟尚不敷維持其個人基本生活及醫療費用所需，
    及與其子之生母郭幸雪共同分擔子之扶養費用，應認聲請人
    非屬具固定收入而有清償能力之人。且聲請人於99年3 月24
    日聲請清算前二年間既未有薪資、執行業務所得或其他固定
    收入，僅賴政府社會補助維持其基本生活而無可處分所得，
    即無消費者債務清理條例第133 條所定應裁定不免責之事由
    。
  (二)聲請人並無違反消費者債務清理條例第134 條規定之情形：
    債權人華南銀行主張縱債務人自陳為罹病醫療費所必須，但
    其為一己之私，於借款當時已知難予返還，雖借款而不思返
    還能力，已屬事涉詐害銀行之債權，縱其借款無奢侈浪費之
    情，亦屬投機負擔債務之行為等語。債務人則以於94年2 月
    4 日借款之初，仍從事市場勞務工作，為具有收入之還款能
    力，而當初以現金卡借款，係因94年1 月間發現自己鼻內大
    量出血，耳朵聽力銳減，中醫師告建議先吃牛樟芝粉，而牛
    樟芝粉一小包之價格為15,000元至20,000元不等，當時為使
    能夠繼續維持市場之勞務工作，且有小孩要扶養，心想只要
    有工作收入就能還款，方先以申請現金卡方式預借現金，多
    次借款購買牛樟芝粉服用等語，並提出牛樟芝說明書為證據
    。查本件聲請人所積欠之債務僅1 筆，依債權人華南銀行所
    檢附之現金卡貸還款交易明細表所載，聲請人自94年2 月4
    日起至95年4 月28日止陸續向華南銀行提領1,800 元至3,00
    0 元不等，總計提領現金140,300 元（不含利息），期間亦
    陸續還款共45,500元（見本院卷第16頁），依上開交易明細
    表觀之，雖足證明聲請人於94年至95年4 月間有多次預借現
    金之事實，惟聲請人於借款當時尚有工作及收入，且聲請人
    之借款數額並非甚鉅，陸續亦有小額還款之事實，依一般正
    常有工作收入之人皆有全數還款之可能，復參酌聲請人提出
    之牛樟芝說明書觀之，野生的牛樟芝1 台斤要價約48,000元
    ，人工栽培的牛樟芝1 台斤約從80,000元至150,000元不等，
    而癌症初期手術前每斤可食用4 個月以上，癌症後期手術前
    每斤樟芝可分4 份泡4 瓶高粱，1 瓶可飲用20天，共80天左
    右等情，堪認聲請人所述多次借款購買牛樟芝粉服用，尚非
    無據，從而，由其所借金額數目佐以當時聲請人之收入及身
    體健康以觀，尚難據以認定聲請人有何浪費、賭博或其他投
    機之行為，債權人華南銀行上開主張自不可採。準此，本件
    難認有消費者債務清理條例第134條 第4 款所定應不免責之
    情形存在。此外，本件又查無聲請人有消費者債務清理條例
    第134 條其餘各款所定之情事。
三、綜上所述，本院審酌聲請人生活狀況、現罹疾病致無工作能
    力之情形，以及其積欠債務之消費內容原因，因認聲請人並
    無消費者債務清理條例第133 條、第134 條各款所定之情事
    ，依上開說明，自應依首開規定裁定本件聲請人免責，爰裁
    定如主文。
中    華    民    國    100  年    10    月    17     日
                  民事第一庭    法  官  李世貴
上為正本係照原本作成。
如不服本裁定，應於裁定送達後10日內，以書狀向本院提出抗告
，並繳納抗告費新臺幣1,000 元。
中    華    民    國    100  年    10    月    19     日
                                書記官  蘇哲男